ACORDAO-COMPLETO-2437767

ACÓRDÃO 12495/2020 ATA 41/2020 - PRIMEIRA CÂMARA

VISTOS, relatados e discutidos estes autos de tomada de contas especial instaurada pelo Instituto Nacional do Seguro Social (INSS) em razão da concessão irregular de benefícios previdenciários, mediante inclusão de tempo de contribuição fictícias e majoração de vínculos, mediante atos praticados na Agência da Previdência Social Paulista - Gerência Executiva do INSS em Recife/PE,
ACORDAM os Ministros do Tribunal de Contas da União, reunidos em sessão da Primeira Câmara, ante as razões expostas pelo Relator, em:
9.1. excluir da relação processual Edivaldo Paulo da Silva (XXX.230.014-XX) , Erinaldo Gomes Quintino (XXX.970.714-XX) , José Messias Ferreira (XXX.055.624-XX) , Juvenal José Ramos (XXX.112.654-XX) , Maria de Fátima Negreiros (XXX.691.804-XX) , Maria de Fátima Rodrigues da Fonte (XXX.863.874-XX) e Manoel Bezerra de Albuquerque (XXX.257.404-XX) ;
9.2. considerar Glênio Mauricio Pereira Carvalho (XXX.688.164-XX) revel, para todos os efeitos, dando-se prosseguimento ao processo, nos termos do art. 12, § 3º, da Lei 8.443/1992;
9.3. com fundamento nos arts. 1º, inciso I, 16, inciso III, alíneas "b" e "c", e 19, da Lei 8.443/1992, julgar irregulares as contas de Glênio Mauricio Pereira Carvalho (XXX.688.164-XX) , condenando-o ao pagamento do débito a seguir discriminado, atualizado monetariamente e acrescido dos juros de mora devidos, calculado desde a data de ocorrência indicada até sua efetiva quitação, na forma da legislação vigente, fixando o prazo de 15 (quinze) dias, a contar do recebimento da notificação, para que seja comprovado, perante este Tribunal, o recolhimento da quantia aos cofres do Instituto Nacional do Seguro Social, nos termos do art. 23, inciso III, alínea "a", da referida Lei, c/c o art. 214, inciso III, alínea "a", do Regimento Interno do TCU:
	Data de ocorrência
	Valor histórico (R$) 

	18/2/2004
	183,40

	2/3/2004
	1.100,42

	1/4/2004
	1.100,42

	5/5/2004
	1.100,42

	1/6/2004
	1.124,40

	1/7/2004
	1.124,40

	5/8/2004
	1.124,40

	6/9/2004
	1.124,40

	1/10/2004
	1.124,40

	12/11/2004
	1.124,40

	13/5/2003
	983,78

	12/6/2003
	1.093,09

	11/7/2003
	1.469,97

	12/8/2003
	1.469,97

	10/9/2003
	1.469,97

	10/10/2003
	1.469,97

	12/11/2003
	1.469,97

	10/12/2003
	1.469,97

	10/12/2003
	1.102,47

	13/1/2004
	1.469,97

	11/2/2004
	1.469,97

	10/3/2004
	1.469,97

	5/4/2004
	1.469,97

	5/5/2004
	1.469,97

	3/6/2004
	1.536,55

	5/7/2004
	1.536,55

	4/8/2004
	1.536,55

	3/9/2004
	1.536,55

	5/10/2004
	1.536,55

	4/11/2004
	1.536,55

	3/12/2004
	1.536,55

	3/12/2004
	1.536,55

	17/2/2004
	115,44

	4/3/2004
	865,83

	6/4/2004
	865,83

	6/5/2004
	865,83

	4/6/2004
	884,70

	6/7/2004
	884,70

	5/8/2004
	884,70

	6/9/2004
	884,70

	6/10/2004
	884,70

	5/11/2004
	884,70

	6/12/2004
	884,70

	6/12/2004
	810,97

	17/2/2004
	195,62

	12/3/2004
	1.467,15

	7/4/2004
	1.467,15

	6/5/2004
	1.467,15

	4/6/2004
	1.499,13

	6/7/2004
	1.499,13

	6/8/2004
	1.499,13

	6/9/2004
	1.499,13

	7/10/2004
	1.499,13

	5/11/2004
	1.499,13

	6/12/2004
	1.499,13

	6/12/2004
	1.374,20

	11/2/2004
	826,39

	10/3/2004
	1.304,84

	5/4/2004
	1.304,84

	5/5/2004
	1.304,84

	3/6/2004
	1.333,28

	5/7/2004
	1.333,28

	4/8/2004
	1.333,28

	3/9/2004
	1.333,28

	5/10/2004
	1.333,28

	4/11/2004
	1.333,28

	10/6/2002
	911,86

	9/7/2002
	1.142,67

	7/8/2002
	1.142,67

	5/9/2002
	1.142,67

	7/10/2002
	1.142,67

	6/11/2002
	1.142,67

	5/12/2002
	1.142,67

	5/12/2002
	761,78

	9/1/2003
	1.142,67

	6/2/2003
	1.142,67

	10/3/2003
	1.142,67

	4/4/2003
	1.142,67

	7/5/2003
	1.142,67

	5/6/2003
	1.142,67

	4/7/2003
	1.367,89

	6/8/2003
	1.367,89

	4/9/2003
	1.367,89

	19/11/2003
	1.367,89

	30/12/2003
	1.367,89

	30/12/2003
	1.367,89

	13/1/2004
	1.367,89

	20/1/2004
	1.367,89

	5/2/2004
	1.367,89

	4/3/2004
	1.367,89

	6/4/2004
	1.367,89

	6/5/2004
	1.367,89

	4/6/2004
	1.429,85

	6/7/2004
	1.429,85

	5/8/2004
	1.429,85

	6/9/2004
	1.429,85

	6/10/2004
	1.429,85

	5/11/2004
	1.429,85

	6/12/2004
	1.429,85

	6/12/2004
	1.429,85

	6/1/2005
	1.429,85

	4/2/2005
	1.429,85

	4/3/2005
	1.429,85

	6/4/2005
	1.429,85

	5/5/2005
	1.429,85

	6/6/2005
	1.520,71

	6/7/2005
	1.520,71

	4/8/2005
	1.520,71

	6/9/2005
	1.520,71

	6/10/2005
	1.520,71

	7/11/2005
	1.520,71

	6/12/2005
	1.520,71

	6/12/2005
	1.520,71

	5/1/2006
	1.520,71

9.4. com fundamento no art. 26 da Lei 8.443/1992, autorizar, se requerido, o pagamento da importância devida em até 36 (trinta e seis) parcelas mensais e consecutivas, fixando o prazo de 15 (quinze) dias, a contar do recebimento da notificação, para que seja comprovado, perante este Tribunal, o recolhimento da primeira parcela, e de 30 (trinta) dias, a contar da parcela anterior, para que seja comprovado o recolhimento das demais parcelas, devendo incidir sobre cada valor mensal os devidos acréscimos legais, na forma prevista na legislação vigente, além de alertar que a falta de comprovação do recolhimento de qualquer parcela importará no vencimento antecipado do saldo devedor, nos termos do art. 217 do Regimento Interno do TCU;
9.5. com fundamento no art. 28 da Lei 8.443/1992, autorizar, desde logo, a cobrança judicial das dívidas, caso não atendida a notificação;
9.6. com fundamento no art. 16, § 3º, da Lei 8.443/1992, c/c art. 209, § 7º, do Regimento Interno do TCU, remeter cópia deste acórdão à Procuradoria da República em Pernambuco, para adoção das medidas que entender cabíveis;
9.7. encaminhar cópia deste acórdão ao Instituto Nacional do Seguro Social e ao responsável.

TCE instaurada pelo INSS em razão da habilitação e concessão irregular de benefícios previdenciários.

Primeira Câmara

Superintendência Estadual do INSS em Recife/PE (INSS/MPS).

3. Responsável: Glênio Mauricio Pereira Carvalho (XXX.688.164-XX).

13.1. Ministros presentes: Walton Alencar Rodrigues (Presidente), Benjamin Zymler, Bruno Dantas (Relator) e Vital do Rêgo.
13.2. Ministros-Substitutos presentes: Augusto Sherman Cavalcanti e Weder de Oliveira.

BRUNO DANTAS

Por registrar as principais ocorrências no andamento dos autos até o momento, resumindo os fundamentos das peças acostadas, adoto como relatório, com os ajustes necessários, a instrução da secretaria responsável pela análise do processo (peça 100) , que contou com a anuência do corpo diretivo da unidade (peças 101 e 102) :
"INTRODUÇÃO
1. Cuidam os autos de tomada de contas especial instaurada por Instituto Nacional do Seguro Social, em desfavor de Glênio Mauricio Pereira Carvalho (XXX.688.164-XX) , em razão de habilitação e/ou concessão irregular de benefícios previdenciários em decorrência de atos praticados na Agência da Previdência Social Paulista - Gerência Executiva em Recife/PE do INSS (GEXREC) .
HISTÓRICO
2. Em 23/1/2018, com fundamento na IN/TCU 71/2012, alterada pela IN/TCU 76/2016 e DN/TCU 155/2016, o dirigente da instituição Instituto Nacional do Seguro Social autorizou a instauração da tomada de contas especial (peça 4) . O processo foi registrado no sistema e-TCE com o número 245/2018.
3. O fundamento para a instauração da Tomada de Contas Especial, conforme consignado na matriz de responsabilização elaborada pelo tomador de contas, foi a constatação da seguinte irregularidade:
'Habilitação e concessão de benefícios previdenciários mediante inclusão de tempo de contribuição fictícias e majoração de vínculos. As inserções nos Sistemas Corporativos do INSS de conversão de tempo de serviço, inclusão e majoração de vínculos, foram feitas de forma inteiramente irregular sem qualquer registro ou documento material para respaldá-lo.'
4. Os responsáveis arrolados na fase interna foram devidamente comunicados e, diante da ausência de justificativas suficientes para elidir a irregularidade e da não devolução dos recursos, instaurou-se a tomada de contas especial.
5. No relatório de tomada de contas especial (peça 62) , o tomador de contas concluiu que o prejuízo importaria no valor original de R$ 621.830,68, imputando-se a responsabilidade a Glênio Mauricio Pereira Carvalho, na condição de gestor dos recursos, Edivaldo Paulo da Silva, Erinaldo Gomes Quintino, Jose Messias Ferreira, Juvenal Jose Ramos, Maria de Fatima Negreiros, Maria de Fatima Rodrigues da Fonte (falecida) , e Manoel Bezerra de Albuquerque, na condição de beneficiários.
6. Em 3/4/2019, a Controladoria-Geral da União emitiu o relatório de auditoria (peça 63) , em concordância com o relatório do tomador de contas. O certificado de auditoria e o parecer do dirigente do órgão de controle interno concluíram pela irregularidade das presentes contas (peças 64 e 65) .
7. Em 11/4/2019, o ministro responsável pela área atestou haver tomado conhecimento das conclusões contidas no relatório e certificado de auditoria, bem como do parecer conclusivo do dirigente do órgão de controle interno, manifestando-se pela irregularidade das contas, e determinou o encaminhamento do processo ao Tribunal de Contas da União (peça 66) .
8. Na primeira instrução inicial (peça 70) , verificou-se a ausência dos Relatórios 'Auditoria de Benefício' referentes a todas as concessões em comento, os quais registrariam os atos que o ex-servidor em apreço praticou, desde a habilitação até a concessão.
8.1. Assim, concluiu-se, para a devida configuração da autoria e responsabilização dos atos impugnados, que se devia promover diligência junto ao INSS para que se proceda a juntada, aos presentes autos, dos mencionados documentos.
9. Em resposta à diligência promovida pela Secretaria de Controle Externo de Tomada de Contas Especial, por meio do Ofício-TCU-Seproc 5089/2019 (v. peça 73) , datado de 19/9/2019, recebido em 1º/10/2019 (cf. peça 74) , após duas reiterações veiculadas por meio dos Ofícios-TCU-Seproc 9070/2019 (v. peça 75) , datado de 30/10/2019, recebido em 18/11/2019 (cf. peça 78) e 2757/2020 (peça 76) , datado de 5/2/2020, recebido em 13/2/2020 (cf. peça 77) , o INSS apresentou, em 6/3/2020, intempestivamente, os Relatórios 'Auditoria de Benefício', referentes aos benefícios abaixo concedidos, objeto do processo TCE/INSS 35204.000465/2018-96:.
a) Edivaldo Paulo da Silva (NB 42/131.906.458-0) (peça 79, p. 12-13) ;
b) Erinaldo Gomes Quintino (NB 42/128.349.162-9) (peça 79, p. 14-15) ;
c) José Messias Ferreira (NB 42/132.207.002-1) (peça 79, p. 16-17) ;
d) Juvenal José Ramos (NB 42/131.906.498-9) (peça 79, p. 18-19) ;
e) Maria de Fátima Negreiros (NB 42/131.906.108-4) (peça 79, p. 20-21) ;
f) Maria de Fátima Rodrigues da Fonte (NB 42/123.855.374-2) (peça 79, p. 22-24) .
10. A resposta à diligência apresentada pelo INSS saneou os autos com a demonstração de autoria solicitada.
11. Na instrução seguinte (peça 83) , analisando-se os documentos nos autos, concluiu-se pela necessidade de realização de citação para a seguinte irregularidade:
12. Irregularidade 1: concessão irregular de benefícios previdenciários em favor de Edivaldo Paulo da Silva, Erinaldo Gomes Quintino, José Messias Ferreira, Juvenal José Ramos, Maria de Fátima Negreiros e Maria de Fátima Rodrigues da Fonte, na condição de segurados, considerando que foram comprovadas, no processo de concessão dos respectivos benefícios, a inserção de vínculos inexistentes para compor o tempo de contribuição, a majoração de períodos de vínculos empregatícios e a conversão indevida de tempo de serviço especial para comum, sem que o segurado tivesse comprovado o exercício de atividade considerada especial.
12.1. Evidências da irregularidade: documentos técnicos presentes nas peças 7, 10, 11 e 18.
12.2. Normas infringidas: Lei 8.213, de 24 de julho de 1991, art. 24, sobre as condições gerais para atendimento ao período de carência para habilitar-se a benefício previdenciário; arts. 52 e 55, que estabelece ser a aposentadoria por tempo de serviço devida, cumprida e comprovada a carência exigida; o Decreto 3.048, de 06 de maio de 1999, arts. 56, 59, 60, 61, 62, concernentes às exigências para a contagem do tempo de serviço e de contribuição, para a concessão de aposentadoria por tempo de contribuição, em condições normais ou especiais.
12.3. Débitos relacionados ao responsável Glênio Mauricio Pereira Carvalho (XXX.688.164-XX) :
	Data de ocorrência
	Valor histórico (R$) 

	18/2/2004
	183,40

	2/3/2004
	1.100,42

	1/4/2004
	1.100,42

	5/5/2004
	1.100,42

	1/6/2004
	1.124,40

	1/7/2004
	1.124,40

	5/8/2004
	1.124,40

	6/9/2004
	1.124,40

	1/10/2004
	1.124,40

	12/11/2004
	1.124,40

	13/5/2003
	983,78

	12/6/2003
	1.093,09

	11/7/2003
	1.469,97

	12/8/2003
	1.469,97

	10/9/2003
	1.469,97

	10/10/2003
	1.469,97

	12/11/2003
	1.469,97

	10/12/2003
	1.469,97

	10/12/2003
	1.102,47

	13/1/2004
	1.469,97

	11/2/2004
	1.469,97

	10/3/2004
	1.469,97

	5/4/2004
	1.469,97

	5/5/2004
	1.469,97

	3/6/2004
	1.536,55

	5/7/2004
	1.536,55

	4/8/2004
	1.536,55

	3/9/2004
	1.536,55

	5/10/2004
	1.536,55

	4/11/2004
	1.536,55

	3/12/2004
	1.536,55

	3/12/2004
	1.536,55

	17/2/2004
	115,44

	4/3/2004
	865,83

	6/4/2004
	865,83

	6/5/2004
	865,83

	4/6/2004
	884,70

	6/7/2004
	884,70

	5/8/2004
	884,70

	6/9/2004
	884,70

	6/10/2004
	884,70

	5/11/2004
	884,70

	6/12/2004
	884,70

	6/12/2004
	810,97

	17/2/2004
	195,62

	12/3/2004
	1.467,15

	7/4/2004
	1.467,15

	6/5/2004
	1.467,15

	4/6/2004
	1.499,13

	6/7/2004
	1.499,13

	6/8/2004
	1.499,13

	6/9/2004
	1.499,13

	7/10/2004
	1.499,13

	5/11/2004
	1.499,13

	6/12/2004
	1.499,13

	6/12/2004
	1.374,20

	11/2/2004
	826,39

	10/3/2004
	1.304,84

	5/4/2004
	1.304,84

	5/5/2004
	1.304,84

	3/6/2004
	1.333,28

	5/7/2004
	1.333,28

	4/8/2004
	1.333,28

	3/9/2004
	1.333,28

	5/10/2004
	1.333,28

	4/11/2004
	1.333,28

	10/6/2002
	911,86

	9/7/2002
	1.142,67

	7/8/2002
	1.142,67

	5/9/2002
	1.142,67

	7/10/2002
	1.142,67

	6/11/2002
	1.142,67

	5/12/2002
	1.142,67

	5/12/2002
	761,78

	9/1/2003
	1.142,67

	6/2/2003
	1.142,67

	10/3/2003
	1.142,67

	4/4/2003
	1.142,67

	7/5/2003
	1.142,67

	5/6/2003
	1.142,67

	4/7/2003
	1.367,89

	6/8/2003
	1.367,89

	4/9/2003
	1.367,89

	19/11/2003
	1.367,89

	30/12/2003
	1.367,89

	30/12/2003
	1.367,89

	13/1/2004
	1.367,89

	20/1/2004
	1.367,89

	5/2/2004
	1.367,89

	4/3/2004
	1.367,89

	6/4/2004
	1.367,89

	6/5/2004
	1.367,89

	4/6/2004
	1.429,85

	6/7/2004
	1.429,85

	5/8/2004
	1.429,85

	6/9/2004
	1.429,85

	6/10/2004
	1.429,85

	5/11/2004
	1.429,85

	6/12/2004
	1.429,85

	6/12/2004
	1.429,85

	6/1/2005
	1.429,85

	4/2/2005
	1.429,85

	4/3/2005
	1.429,85

	6/4/2005
	1.429,85

	5/5/2005
	1.429,85

	6/6/2005
	1.520,71

	6/7/2005
	1.520,71

	4/8/2005
	1.520,71

	6/9/2005
	1.520,71

	6/10/2005
	1.520,71

	7/11/2005
	1.520,71

	6/12/2005
	1.520,71

	6/12/2005
	1.520,71

	5/1/2006
	1.520,71

12.4. Cofre credor: Instituto Nacional do Seguro Social
12.5. Responsável: Glênio Mauricio Pereira Carvalho (XXX.688.164-XX) .
12.5.1. Conduta: na condição de servidor do INSS e responsável pela concessão de benefícios previdenciários, Glênio Maurício Pereira Carvalho promoveu concessões de aposentadoria as quais não atendiam às exigências para tal benefício, sem suporte em documentos ou consultas idôneos, com a ocorrência de inclusão de vínculos fictícios, majoração de vínculos empregatícios e conversão indevida de tempo de serviço especial para comum, sem que o segurado tivesse comprovado o exercício de atividade considerada especial, resultando em concessões que geraram pagamentos irregulares dos benefícios, em prejuízo ao Erário federal, sem que se indicasse qualquer situação que justificasse a adoção de tal conduta, em vez de promover a devida verificação do atendimento das condições para tais concessões, com base na documentação apresentada pelos segurados e/ou em consultas que validassem as informações disponibilizadas nos documentos em apreço.
12.5.2. Nexo de causalidade: a realização das concessões de benefícios previdenciários irregulares, sem comprovação do tempo mínimo para fins de aposentadoria pela inclusão de vínculos empregatícios e períodos de serviço/contribuição inexistente e conversão indevida de tempo de serviço especial para comum importou em dano ao Erário federal, uma vez que propiciou pagamentos indevidos de valores a esse título.
12.5.3. Culpabilidade: não há excludentes de ilicitude, de culpabilidade e de punibilidade; é razoável supor que o responsável tinha consciência da ilicitude de sua conduta; era exigível conduta diversa da praticada, qual seja, promover a devida verificação do atendimento das condições para concessões de benefícios previdenciários, com base na documentação apresentada pelos segurados e/ou em consultas que validem as informações disponibilizadas nos documentos em apreço.
13. Encaminhamento: citação.
13.1. Apesar de o tomador de contas haver incluído Edivaldo Paulo da Silva, Erinaldo Gomes Quintino, Jose Messias Ferreira, Juvenal Jose Ramos, Maria de Fatima Negreiros, Maria de Fatima Rodrigues da Fonte e Manoel Bezerra de Albuquerque como responsáveis neste processo, após análise realizada sobre a documentação acostada aos autos, conclui-se que suas responsabilidades devem ser excluídas, uma vez que não há evidências e que tenham tido participação na irregularidade aqui verificada (v. instrução à peça 83, itens 14 a 44) .
13.2. Em cumprimento ao pronunciamento da unidade (peça 85) , foi efetuada citação do responsável Glênio Mauricio Pereira Carvalho, nos moldes adiante:
	Comunicação: Ofício 20963/2020 - Seproc (peça 87) 
Data da Expedição: 27/5/2020
Data da Ciência: não houve (Mudou-se) (peça 88) 
Observação: Ofício enviado para o endereço do responsável, conforme pesquisa na base de dados do sistema da Receita Federal, custodiada pelo TCU (peça 86) .
	
	Comunicação: Ofício 37703/2020 - Seproc (peça 90) 
Data da Expedição: 30/7/2020
Data da Ciência: não houve (Desconhecido) (peça 95) 
Observação: Ofício enviado para o endereço do responsável, conforme pesquisa na base de dados no sistema do TSE, custodiada pelo TCU (peça 89) .
	
	Comunicação: Ofício 37704/2020 - Seproc (peça 91) 
Data da Expedição: 30/7/2020
Data da Ciência: não houve (Número inexistente) (peça 93) 
Observação: Ofício enviado para o endereço do responsável, conforme pesquisa na base de dados no sistema do Renach, custodiada pelo TCU (peça 89) .
	
	Comunicação: Ofício 37705/2020 - Seproc (peça 92) 
Data da Expedição: 30/7/2020
Data da Ciência: não houve (Mudou-se) (peça 94) 
Observação: Ofício enviado para o endereço do responsável, conforme pesquisa na base de dados do CNE, custodiada pelo TCU (peça 89) .
	
	Comunicação: Edital 1411/2020 - Seproc (peça 97) 
Data da Publicação: 9/9/2020
Fim do prazo para a defesa: 24/9/2020
	
14. Conforme Despacho de Conclusão das Comunicações Processuais (peça 99) , as providências inerentes às comunicações processuais foram concluídas.
15. Transcorrido o prazo regimental, o responsável Glênio Mauricio Pereira Carvalho permaneceu silente, devendo ser considerado revel, nos termos do art. 12, § 3º, da Lei 8.443/1992.
ANÁLISE DOS PRESSUPOSTOS DE PROCEDIBILIDADE DA IN/TCU 71/2012
Avaliação de Viabilidade do Exercício do Contraditório e Ampla Defesa
16. Verifica-se que não houve o transcurso de mais de dez anos desde o fato gerador sem que tenha havido a notificação do responsável pela autoridade administrativa federal competente (art. 6º, inciso II, c/c art. 19 da IN/TCU 71/2012, modificada pela IN/TCU 76/2016) , uma vez que o fato gerador da irregularidade sancionada ocorreu em 5/1/2006, e o responsável foi notificado sobre a irregularidade pela autoridade administrativa competente conforme abaixo:
16.1. Glênio Maurício Pereira Carvalho, por meio de Notificação prévia no PAD em 2011, peça 7, p. 5, item 2.6; notificação de indiciamento no PAD, peça 7, p. 32, item 2.21, p. 33, item 3; citação no PAD, peça 7, p. 59, item 4.1; por Ofício de cobrança administrativa-INSS/GEXREC 15.001/096/2017 de 12/6/2017, recebido em 21/6/2017, peça 12, p. 43-46; Notificação da CTCE de 29/1/2018, recebida em 1º/2/2018, peças 26 e 33.
Valor de Constituição da TCE.
17. Verifica-se, ainda, que o valor atualizado do débito apurado (sem juros) em 1º/1/2017 é de R$ 303.644,77, portanto superior ao limite mínimo de R$ 100.000,00, na forma estabelecida conforme os arts. 6º, inciso I, e 19 da IN/TCU 71/2012, modificada pela IN/TCU 76/2016.
OUTROS PROCESSOS/DÉBITOS NOS SISTEMAS DO TCU COM OS MESMOS RESPONSÁVEIS
18. Informa-se que foi encontrado processo no Tribunal com o mesmo responsável:
	Responsável
	Processos

	Glênio Mauricio Pereira Carvalho
	Processo 039.954/2019-6 [TCE, aberto, 'TCE instaurada pelo Instituto Nacional do Seguro Social em razão de Desfalque, alcance, desvio ou desaparecimento de dinheiro, bens ou valores públicos, Gestão previdenciária, Habilitação e concessão de benefícios previdenciários mediante incorporação de vínculos de trabalho fictícios , majoração de dados existentes , falsificação ideológica e outras irregularidades. (nº da TCE no sistema: 1538/2018) ']

19. A tomada de contas especial está, assim, devidamente constituída e em condição de ser instruída.
EXAME TÉCNICO
Da validade das notificações:
20. Preliminarmente, cumpre tecer breves considerações sobre a forma como são realizadas as comunicações processuais no TCU. A esse respeito, destacam-se o art. 179, do Regimento Interno do TCU (Resolução 155, de 4/12/2002) e o art. 4º, inciso III, § 1º, da Resolução TCU 170, de 30 de junho de 2004, in verbis:
'Art. 179. A citação, a audiência ou a notificação, bem como a comunicação de diligência, farse-ão:
I - mediante ciência da parte, efetivada por servidor designado, por meio eletrônico, fac-símile, telegrama ou qualquer outra forma, desde que fique confirmada inequivocamente a entrega da comunicação ao destinatário;
II - mediante carta registrada, com aviso de recebimento que comprove a entrega no endereço do destinatário;
III - por edital publicado no Diário Oficial da União, quando o seu destinatário não for localizado.'
 (¿) 
'Art. 3º As comunicações serão dirigidas ao responsável, ou ao interessado, ou ao dirigente de órgão ou entidade, ou ao representante legal ou ao procurador constituído nos autos, com poderes expressos no mandato para esse fim, por meio de:
I - correio eletrônico, fac-símile ou telegrama;
II - servidor designado;
III - carta registrada, com aviso de recebimento;
IV - edital publicado no Diário Oficial da União, quando o seu destinatário não for localizado, nas hipóteses em que seja necessário o exercício de defesa.
Art. 4º. Consideram-se entregues as comunicações:
I - efetivadas conforme disposto nos incisos I e II do artigo anterior, mediante confirmação da ciência do destinatário;
II - realizadas na forma prevista no inciso III do artigo anterior, com o retorno do aviso de recebimento, entregue comprovadamente no endereço do destinatário;
III - na data de publicação do edital no Diário Oficial da União, quando realizadas na forma prevista no inciso IV do artigo anterior.
§ 1º O endereço do destinatário deverá ser previamente confirmado mediante consulta aos sistemas disponíveis ao Tribunal ou a outros meios de informação, a qual deverá ser juntada ao respectivo processo. (¿) ' (grifamos) 
Da revelia do responsável Glênio Mauricio Pereira Carvalho
21. No caso vertente, a citação do responsável Glênio Mauricio Pereira Carvalho foi tentada em endereços provenientes de pesquisas de endereços realizadas pelo TCU (vide parágrafos acima) , porquanto, devido ao insucesso de realizar a citação em endereços constantes na base de dados da Receita custodiada pelo TCU (peça 86) , buscou-se a notificação em endereços provenientes das bases de dados públicas custodiadas pelo TCU (peça 89: TSE, Renach e CNE) . A entrega dos ofícios citatórios nesses endereços não ficou comprovada, razão pela qual promoveu-se a notificação por edital publicado no Diário Oficial da União, por esgotamento das tentativas de notificação por ofício (peça 97) .
22. Antes de promover a citação por edital, para assegurar a ampla defesa, como visto acima, buscaram-se outros meios possíveis para localizar e citar o responsável, nos limites da razoabilidade, fazendo juntar aos autos informação comprobatória dos diferentes meios experimentados que restaram frustrados, tal como se demonstrou no item anterior da presente instrução (Acórdão 4851/2017-TCU-Primeira Câmara, Relator Min. Augusto Sherman) .
23. Nos processos do TCU, a revelia não leva à presunção de que seriam verdadeiras todas as imputações levantadas contra os responsáveis, diferentemente do que ocorre no processo civil, em que a revelia do réu opera a presunção da verdade dos fatos narrados pelo autor (Acórdão 1009/2018-TCU-Plenário, Relator Min. Bruno Dantas; 2369/2013-TCU-Plenário, Relator Min. Benjamin Zymler e 2449/2013-TCU-Plenário, Relator Min. Benjamin Zymler) . Dessa forma, a avaliação da responsabilidade do agente não pode prescindir da prova existente no processo ou para ele carreada.
24. Ao não apresentar sua defesa, o responsável deixou de produzir prova da regular aplicação dos recursos sob sua responsabilidade, em afronta às normas que impõem aos gestores públicos a obrigação legal de, sempre que demandados pelos órgãos de controle, apresentar os documentos que demonstrem a correta utilização das verbas públicas, a exemplo do contido no art. 93 do Decreto-Lei 200/1967: 'Quem quer que utilize dinheiros públicos terá de justificar seu bom e regular emprego na conformidade das leis, regulamentos e normas emanadas das autoridades administrativas competentes'.
25. Mesmo as alegações de defesa não sendo apresentadas, considerando o princípio da verdade real que rege esta Corte, procurou-se buscar, em manifestações do responsável na fase interna desta Tomada de Contas Especial, se havia algum argumento que pudesse ser aproveitado a seu favor, o que não se verificou.
26. Os argumentos apresentados na fase interna (peças 41 e 43) não elidem as irregularidades apontadas.
27. Em se tratando de processo em que a parte interessada não se manifestou acerca das irregularidades imputadas, não há elementos para que se possa efetivamente aferir e reconhecer a ocorrência de boa-fé na conduta do responsável, podendo este Tribunal, desde logo, proferir o julgamento de mérito pela irregularidade das contas, conforme os termos dos §§ 2º e 6º do art. 202 do Regimento Interno do TCU. (Acórdão 2064/2011-TCU-Primeira Câmara (relator Min. Ubiratan Aguiar) , 6.182/2011-TCU-1ª Câmara (relator Min. Weber de Oliveira) , 4.072/2010-TCU-1ª Câmara (Relator Min. Valmir Campelo) , 1.189/2009-TCU-1ª Câmara (Relator Min. Marcos Bemquerer) , 731/2008-TCU-Plenário (Relator Min. Aroldo Cedraz) .
28. Dessa forma, o responsável Glênio Mauricio Pereira Carvalho deve ser considerado revel, nos termos do art. 12, § 3º, da Lei 8.443/1992, devendo as contas serem julgadas irregulares, condenando-o ao débito apurado.
Prescrição da Pretensão Punitiva
29. Vale ressaltar que a pretensão punitiva do TCU, conforme Acórdão 1441/2016-TCU-Plenário, Relator Min. Benjamin Zymler, que uniformizou a jurisprudência acerca dessa questão, subordina-se ao prazo geral de prescrição indicado no art. 205 do Código Civil, que é de dez anos, contado da data de ocorrência da irregularidade sancionada, nos termos do art. 189 do Código Civil, sendo este prazo interrompido pelo ato que ordenar a citação, a audiência ou a oitiva do responsável.
30. No caso em exame, ocorreu a prescrição, uma vez que a irregularidade sancionada ocorreu em 5/1/2006, e o ato de ordenação da citação ocorreu em 29/4/2020.
CONCLUSÃO
31. Em face da análise promovida na seção 'Exame Técnico', verifica-se que o responsável Glênio Mauricio Pereira Carvalho não logrou comprovar a boa e regular aplicação dos recursos, instado a se manifestar, optou pelo silêncio, configurando a revelia, nos termos do § 3º, do art. 12, da Lei 8.443/1992. Ademais, inexistem nos autos elementos que demonstrem a boa-fé do responsável ou a ocorrência de outras excludentes de culpabilidade.
32. A jurisprudência pacífica nesta Corte é no sentido da imprescritibilidade das ações de ressarcimento ao erário (Súmula TCU 282) . Dessa forma, identificado dano ao erário, devese instaurar e julgar o processo de tomada de contas especial para responsabilizar seus agentes causadores, respeitando o direito ao contraditório e à ampla defesa, independentemente de quando ocorreram os atos impugnados.
33. Verifica-se também que houve a prescrição da pretensão punitiva, conforme análise já realizada.
34. Tendo em vista que não constam dos autos elementos que permitam reconhecer a boa-fé do responsável, sugere-se que as suas contas sejam julgadas irregulares, nos termos do art. 202, § 6º, do Regimento Interno do TCU, com a imputação do débito atualizado monetariamente e acrescido de juros de mora, nos termos do art. 202, § 1º do Regimento Interno do TCU, descontado o valor eventualmente recolhido.
35. Por fim, como não houve elementos que pudessem modificar o entendimento acerca das irregularidades em apuração, mantém-se a matriz de responsabilização presente na peça 82.
PROPOSTA DE ENCAMINHAMENTO
36. Diante do exposto, submetemos os autos à consideração superior, propondo ao Tribunal:
a) considerar revel o responsável Glênio Mauricio Pereira Carvalho (XXX.688.164-XX) , para todos os efeitos, dando-se prosseguimento ao processo, com fulcro no art. 12, § 3º, da Lei 8.443/1992;
b) excluir da relação processual Edivaldo Paulo da Silva, Erinaldo Gomes Quintino, Jose Messias Ferreira, Juvenal Jose Ramos, Maria de Fatima Negreiros, Maria de Fatima Rodrigues da Fonte e Manoel Bezerra de Albuquerque;
c) julgar irregulares, nos termos dos arts. 1º, inciso I, 16, inciso III, alíneas 'b' e 'c', da Lei 8.443/1992, c/c os arts. 19 e 23, inciso III, da mesma Lei, as contas do responsável Glênio Mauricio Pereira Carvalho (XXX.688.164-XX) , condenando-o ao pagamento das importâncias a seguir especificadas, atualizadas monetariamente e acrescidas dos juros de mora, calculadas a partir das datas discriminadas até a data da efetiva quitação do débito, fixando-lhe o prazo de quinze dias, para que comprove, perante o Tribunal, o recolhimento das referidas quantias aos cofres do Instituto Nacional do Seguro Social, nos termos do art. 23, inciso III, alínea 'a', da citada lei, c/c o art. 214, inciso III, alínea 'a', do Regimento Interno do TCU.
Débitos relacionados ao responsável Glênio Mauricio Pereira Carvalho (XXX.688.164-XX) :
	Data de ocorrência
	Valor histórico (R$) 

	18/2/2004
	183,40

	2/3/2004
	1.100,42

	1/4/2004
	1.100,42

	5/5/2004
	1.100,42

	1/6/2004
	1.124,40

	1/7/2004
	1.124,40

	5/8/2004
	1.124,40

	6/9/2004
	1.124,40

	1/10/2004
	1.124,40

	12/11/2004
	1.124,40

	13/5/2003
	983,78

	12/6/2003
	1.093,09

	11/7/2003
	1.469,97

	12/8/2003
	1.469,97

	10/9/2003
	1.469,97

	10/10/2003
	1.469,97

	12/11/2003
	1.469,97

	10/12/2003
	1.469,97

	10/12/2003
	1.102,47

	13/1/2004
	1.469,97

	11/2/2004
	1.469,97

	10/3/2004
	1.469,97

	5/4/2004
	1.469,97

	5/5/2004
	1.469,97

	3/6/2004
	1.536,55

	5/7/2004
	1.536,55

	4/8/2004
	1.536,55

	3/9/2004
	1.536,55

	5/10/2004
	1.536,55

	4/11/2004
	1.536,55

	3/12/2004
	1.536,55

	3/12/2004
	1.536,55

	17/2/2004
	115,44

	4/3/2004
	865,83

	6/4/2004
	865,83

	6/5/2004
	865,83

	4/6/2004
	884,70

	6/7/2004
	884,70

	5/8/2004
	884,70

	6/9/2004
	884,70

	6/10/2004
	884,70

	5/11/2004
	884,70

	6/12/2004
	884,70

	6/12/2004
	810,97

	17/2/2004
	195,62

	12/3/2004
	1.467,15

	7/4/2004
	1.467,15

	6/5/2004
	1.467,15

	4/6/2004
	1.499,13

	6/7/2004
	1.499,13

	6/8/2004
	1.499,13

	6/9/2004
	1.499,13

	7/10/2004
	1.499,13

	5/11/2004
	1.499,13

	6/12/2004
	1.499,13

	6/12/2004
	1.374,20

	11/2/2004
	826,39

	10/3/2004
	1.304,84

	5/4/2004
	1.304,84

	5/5/2004
	1.304,84

	3/6/2004
	1.333,28

	5/7/2004
	1.333,28

	4/8/2004
	1.333,28

	3/9/2004
	1.333,28

	5/10/2004
	1.333,28

	4/11/2004
	1.333,28

	10/6/2002
	911,86

	9/7/2002
	1.142,67

	7/8/2002
	1.142,67

	5/9/2002
	1.142,67

	7/10/2002
	1.142,67

	6/11/2002
	1.142,67

	5/12/2002
	1.142,67

	5/12/2002
	761,78

	9/1/2003
	1.142,67

	6/2/2003
	1.142,67

	10/3/2003
	1.142,67

	4/4/2003
	1.142,67

	7/5/2003
	1.142,67

	5/6/2003
	1.142,67

	4/7/2003
	1.367,89

	6/8/2003
	1.367,89

	4/9/2003
	1.367,89

	19/11/2003
	1.367,89

	30/12/2003
	1.367,89

	30/12/2003
	1.367,89

	13/1/2004
	1.367,89

	20/1/2004
	1.367,89

	5/2/2004
	1.367,89

	4/3/2004
	1.367,89

	6/4/2004
	1.367,89

	6/5/2004
	1.367,89

	4/6/2004
	1.429,85

	6/7/2004
	1.429,85

	5/8/2004
	1.429,85

	6/9/2004
	1.429,85

	6/10/2004
	1.429,85

	5/11/2004
	1.429,85

	6/12/2004
	1.429,85

	6/12/2004
	1.429,85

	6/1/2005
	1.429,85

	4/2/2005
	1.429,85

	4/3/2005
	1.429,85

	6/4/2005
	1.429,85

	5/5/2005
	1.429,85

	6/6/2005
	1.520,71

	6/7/2005
	1.520,71

	4/8/2005
	1.520,71

	6/9/2005
	1.520,71

	6/10/2005
	1.520,71

	7/11/2005
	1.520,71

	6/12/2005
	1.520,71

	6/12/2005
	1.520,71

	5/1/2006
	1.520,71

Valor atualizado do débito (com juros) em 2/10/2020: R$ 676.126,76.
d) autorizar, desde logo, a cobrança judicial das dívidas, caso não atendida a notificação, na forma do disposto no art. 28, inciso II, da Lei 8.443/1992;
e) autorizar também, desde logo, se requerido, com fundamento no art. 26, da Lei 8.443, de 1992, c/c o art. 217, §§ 1º e 2º do Regimento Interno do TCU, o parcelamento da (s) dívida (s) em até 36 parcelas, incidindo, sobre cada parcela, corrigida monetariamente, os correspondentes acréscimos legais, fixando-lhe o prazo de quinze dias, a contar do recebimento da notificação, para comprovar, perante o Tribunal, o recolhimento da primeira parcela, e de trinta dias, a contar da parcela anterior, para comprovar os recolhimentos das demais parcelas, devendo incidir, sobre cada valor mensal, atualizado monetariamente, os juros de mora devidos, no caso do débito, na forma prevista na legislação em vigor, alertando o responsável de que a falta de comprovação do recolhimento de qualquer parcela importará o vencimento antecipado do saldo devedor, nos termos do § 2º do art. 217 do Regimento Interno deste Tribunal;
f) enviar cópia do Acórdão a ser prolatado à Procuradoria da República no Estado de Pernambuco, nos termos do § 3º do art. 16 da Lei 8.443/1992, c/c o § 7º do art. 209 do Regimento Interno do TCU, para adoção das medidas cabíveis; e
g) enviar cópia do Acórdão que vier a ser proferido ao Instituto Nacional do Seguro Social e ao responsável, para ciência;
h) informar à Procuradoria da República no Estado de Pernambuco, ao Instituto Nacional do Seguro Social e ao responsável que a presente deliberação, acompanhada do Relatório e do Voto que a fundamenta, está disponível para a consulta no endereço www.tcu.gov.br/acordaos, além de esclarecer que, caso requerido, o TCU poderá fornecer sem custos as correspondentes cópias, de forma impressa; e
i) informar à Procuradoria da República no Estado de Pernambuco que, nos termos do parágrafo único do art. 62 da Resolução TCU 259/2014, os procuradores e membros do Ministério Público credenciados nesta Corte podem acessar os presentes autos de forma eletrônica e automática, ressalvados apenas os casos de eventuais peças classificadas como sigilosas, as quais requerem solicitação formal."
2. 	O Ministério Público junto ao TCU, por sua vez (peça 103) , discordou parcialmente do encaminhamento proposto pela unidade instrutora, nos seguintes termos:
"Cuidam os autos de tomada de contas especial (TCE) instaurada pelo Instituto Nacional do Seguro Social (INSS) , em desfavor de Glênio Mauricio Pereira Carvalho (XXX.688.164-XX) , em razão de habilitação e/ou concessão irregular de benefícios previdenciários em decorrência de atos praticados na Agência da Previdência Social Paulista - Gerência Executiva em Recife/PE do INSS (GEXREC) .
2. Em seu relatório de TCE (peça 62) , o tomador de contas concluiu que o prejuízo importaria no valor original de R$ 621.830,68, imputando-se a responsabilidade a Glênio Mauricio Pereira Carvalho, na condição de gestor dos recursos e Edivaldo Paulo da Silva, Erinaldo Gomes Quintino, Jose Messias Ferreira, Juvenal Jose Ramos, Maria de Fatima Negreiros, Maria de Fatima Rodrigues da Fonte (falecida) e Manoel Bezerra de Albuquerque, na condição de beneficiários.
3. Após a remessa dos autos ao Tribunal de Contas da União (TCU) , foram promovidas diligências junto ao INSS, para que apresentasse os Relatórios de 'Auditoria de Benefício'. Após o exame das respostas às diligências, realizou-se a citação de Glênio Mauricio Pereira Carvalho, em razão da concessão irregular de benefícios previdenciários. O responsável, apesar de regularmente citado (peça 97) , permaneceu silente.
4. A Secretaria de Controle Externo de Tomada de Contas Especial (Secex-TCE) propôs, então, em pareceres uniformes (peças 100-102) , excluir da relação processual os Srs. Edivaldo Paulo da Silva, Erinaldo Gomes Quintino, Jose Messias Ferreira, Juvenal Jose Ramos, Maria de Fatima Negreiros, Maria de Fatima Rodrigues da Fonte e Manoel Bezerra de Albuquerque; considerar revel Glênio Mauricio Pereira Carvalho, julgar irregulares suas contas e condená-lo ao pagamento do débito apurado nos autos, sem aplicação de multa, tendo em vista a ocorrência de prescrição da pretensão punitiva (parágrafos 29-30 da instrução à peça 100) .
5. De pronto, quanto a proposta de exclusão dos beneficiários supracitados da relação processual, alertamos que tais beneficiários não chegaram a ser integrados à presente relação processual, uma vez que não foram citados. A seu turno, anuímos que os aludidos beneficiários sejam excluídos dos registros eletrônicos deste processo junto aos sistemas informados do TCU, pelas razões expendidas pela Secex- TCE, à peça 83, itens 14 a 44.
6. No que diz respeito à responsabilização de Glênio Mauricio Pereira Carvalho, então servidor do INSS que responde pela concessão irregular dos benefícios previdenciários ora inquinados, cumpre tecer considerações relacionadas à prescrição, tendo em vista que as irregularidades remontam aos anos de 2002 a 2006 e o ato ordinatório de sua citação ocorreu em 29/4/2020 (peça 85) .
***
7. Ao julgar, em 17/4/2020, o Recurso Extraordinário (RE) 636.886, no qual se discutia o alcance da regra estabelecida no art. 37, § 5º, da Constituição Federal, relativamente a pretensões de ressarcimento ao erário fundadas em decisões de Tribunal de Contas, o Supremo Tribunal Federal (STF) fixou, com repercussão geral, a tese de que 'É prescritível a pretensão de ressarcimento ao erário fundada em decisão de Tribunal de Contas', nos termos do voto do Ministro Alexandre de Moraes.
8. Registre-se que, contra o julgamento do STF no RE 636.886, foram opostos embargos de declaração pela Advocacia-Geral da União (AGU) , em 14/8/2020, pendentes de apreciação pela Corte Suprema.
9. Não obstante o RE 636.886 ter sido julgado tendo como contexto a fase de execução de título executivo oriundo de decisão de Tribunal de Contas, é possível constatar, à vista do teor do voto do Ministro Alexandre de Moraes, ao qual aderiram os demais, que a interpretação conferida pela Corte Suprema à matéria constitucional, quanto à inteligência do art. 37, § 5º, da Constituição Federal, é a da prescritibilidade, como regra, da pretensão de ressarcimento ao erário.
10. Segundo constou do item 2 da ementa do acórdão, somente seriam imprescritíveis 'as ações de ressarcimento ao erário fundadas na prática de ato de improbidade administrativa doloso tipificado na Lei de Improbidade Administrativa - Lei 8.429/1992' (grifo nosso) , conforme tese anteriormente definida.
11. A conclusão externada afasta, em nosso sentir, a possibilidade de a Corte de Contas continuar a empregar, no exame de suas TCEs, a Súmula TCU 282, segundo a qual 'As ac¿o¿es de ressarcimento movidas pelo Estado contra os agentes causadores de danos ao era¿rio sa¿o [em quaisquer casos] imprescriti¿veis.', por veicular interpretação que não mais se coaduna com o entendimento do STF.
12. Ao mesmo tempo, exige que o TCU se debruce a respeito do prazo e regime prescricionais aplicáveis à pretensão ressarcitória exercida em sede de processo de contas, na medida em que sobre ela não disse a decisão do STF, inclusive por refugir à matéria de direito que lhe fora submetida na oportunidade.
13. Assim, não havendo, na Lei 8.443/1992 ou em qualquer outro diploma legal, disposição específica, incumbe à Corte de Contas apontar, em atenção ao postulado da segurança jurídica e à vista dos parâmetros legislativos existentes, o arcabouço normativo aplicável, de forma a orientar os trabalhos no âmbito do Tribunal e nortear seus jurisdicionados.
14. Isso já foi feito no que tange especificamente à pretensão sancionatória, no Acórdão 1441/2016-TCU-Plenário (relator: Ministro Benjamin Zymler; redator: Ministro Walton Alencar Rodrigues) , por ocasião da apreciação de incidente de uniformização de jurisprudência - ante a prevalência, àquele tempo, da tese da imprescritibilidade em qualquer hipótese da pretensão de ressarcimento ao erário. Ali se definiu a aplicação das regras gerais de prescrição, tratadas no Código Civil, aos processos de controle externo, inclusive quanto ao prazo decenal do art. 205 daquele diploma legal, aplicável quando inexistente prazo específico.
15. Mesmo que reparação e penalidade tenham naturezas distintas, este membro do Ministério Público entende pela aplicação do mesmo regime e prazo decenal também à pretensão de ressarcimento, no controle externo, pelas mesmas razões empregadas pelo Tribunal em relação à pretensão sancionatória, em deferência à jurisprudência da Corte de Contas e, também, como forma de assegurar a uniformidade dos critérios de contagem do prazo prescricional.
16. Não se ignora a existência de alguma divergência quanto à aplicação, no âmbito do Direito Público, das normas gerais de prescrição do Código Civil, pela especial pertinência do diploma às relações jurídicas de Direito Privado. Porém, disposições do Código Civil têm, sim, teor de normas gerais de Direito, aplicáveis também ao Direito Público à falta de norma específica -derrogatória da norma geral, pelo critério da especialidade.
17. Cumpre esclarecer que a aplicação do regramento do Código Civil à prescrição no âmbito do TCU se faz por incidência direta, na condição de regra geral, o que dispensa o suprimento de lacuna legal, por meio de analogia. Nesse sentido, cabe transcrever excerto da manifestação do Ministro Walton Alencar Rodrigues, assente no voto revisor aprovado pelo Plenário do TCU quando da prolação do Acórdão 1.441/2016:
'O silêncio da Lei 8.443/1992, acerca da prescrição da multa, não abre lacuna a ser colmatada por analogia, mas hipótese de incidência da regra geral de prescrição, contida na legislação civil codificada.
Haveria, portanto, quando menos, lei formal, dispondo sobre a prescrição do dever-poder sancionador do Tribunal. A expressa disposição legal impede o uso da analogia, porque o instituto somente tem lugar na hipótese de omissão da lei. Essa, aliás, a dicção do art. 4º da Lei de introdução às normas do direito brasileiro, que transcrevo:
'Art. 4º Quando a lei for omissa, o juiz decidirá o caso de acordo com a analogia, os costumes e os princípios gerais de direito.' (grifos meus) 
No caso em exame, não há lacuna a ser preenchida por analogia com o direito público ou civil, mas regra de incidência direta, assentada no art. 205 do Código Civil.
Por essas razões, afasto-me das conclusões trazidas pelo e. relator, no sentido de que o Tribunal haveria de subordinar seu poder-dever de impor sanções à prescrição quinquenal, por ser esse o prazo preponderante 'no microssistema do Direito Público'.
Manifesto-me, pois, pela incidência da regra geral de prescrição assentada no Código Civil, aplicável a todos os casos em que a lei sobre ela não dispuser explicitamente.' (grifos nossos e do original) 
18. A mesma linha de raciocínio ora defendida foi desenvolvida no parecer proferido pelo então Procurador-Geral do MP/TCU, Dr. Paulo Soares Bugarin, no âmbito do TC Processo 030.926/2015-7, conforme demonstra o trecho seguinte:
'12. Sobre o uso do Código Civil para extrair a norma jurídica aplicável à prescrição da pretensão punitiva afeta às relações de Direito Público, entendo que, sem embargo de reconhecer os contornos próprios de cada disciplina, não se pode delimitar de forma estanque as esferas entre Direito Civil e Direito Administrativo, Direito Público e Direito Privado. Nesse sentindo, para alguns doutrinadores, a crescente constitucionalização do Direito Civil (expoente do Direito Privado) e do Direito Administrativo (expoente do Direito Público) contribui para a dificuldade, em qualificadas dimensões, na contraposição pura e simples entre Direito Público e Privado.
13. Com efeito, nem tudo que está dentro do Código Civil é propriamente, ou exclusivamente, matéria de Direito Civil. Não se pode olvidar que o CC/2002 também dispõe de matérias consideradas de cunho administrativo, tais como: conceituação de pessoa jurídica de direito público (arts. 40 e 41) ; responsabilidade civil de pessoa jurídica de direito público (art. 43) ; fundações (art. 62 e seguintes) ; bens públicos (art. 98 e seguintes) ; desapropriação (art. 1.275, inciso V, considerada como causa de perda da propriedade imóvel) ; as restrições ao uso anormal da propriedade (art. 1.277 e seguintes) ; a passagem forçada (art. 1.285) ; a imposição de passagem de cabos e tubulações (art. 1.286) ; a regulação das águas e questão dos aquedutos (art. 1288 e seguintes) ; a limitação entre prédios (art. 1.297) e o direito de construir (art. 1299 e seguintes) .
14. Da mesma forma, diversos institutos do Direito Civil são corriqueiramente utilizados pelo Tribunal, inclusive em sua atuação sancionadora, a exemplo da solidariedade passiva (arts. 275 a 285 do CC/2002) e da desconstituição da personalidade jurídica de empresas (art. 50 do CC/2002) .
15. Desta forma, data vênia, não se mostra despropositado ou inadequado utilizar a disciplina do Código Civil para se estabelecer prazo prescricional aplicável ao TCU.' (peça 3, p. 3, do TC Processo 030.926/2015-7 - grifos nossos e do original) 
19. Tendo em vista a adoção do Código Civil como marco legal a nortear a tese ora defendida, cabe verificar qual seria o marco temporal a ser adotado pelo Tribunal como início da contagem do prazo prescricional para o exercício da pretensão de ressarcimento.
20. O Código Civil, em seu art. 189, estabelece que 'violado o direito, nasce para o titular a pretensão, a qual se extingue, pela prescrição, nos prazos a que aludem os arts. 205 e 206'. Para a atividade de controle externo, o momento de violação do direito pode ser associado à data da ocorrência da irregularidade, ou seja, da prática de algum ilícito que acarrete dano aos cofres públicos. Esse seria, portanto, o marco inicial para o exercício da pretensão condenatória do TCU, pelo qual se dá a 'apuração dos fatos, identificação dos responsáveis e quantificação do dano', ex vi do disposto no art. 8º da Lei 8.443/1992.
21. Há que se reconhecer, contudo, a suspensão do curso do prazo prescricional sempre que momentaneamente obstado o prosseguimento no exercício da pretensão por razão unicamente imputável ao responsável, a exemplo da submissão extemporânea de elementos adicionais. Uma vez obstada, temporariamente, a pretensão, não deve ter curso a prescrição, por necessária simetria, na medida em que a última constitui, justamente, o prazo legal de exercício da primeira.
22. O referido entendimento é extraído do item 9.1.5 do Acórdão 1441/2016-TCU-Plenário:
'9.1. deixar assente que:
 (¿) 
9.1.5. haverá a suspensão da prescrição toda vez que o responsável apresentar elementos adicionais de defesa, ou mesmo quando forem necessárias diligências causadas por conta de algum fato novo trazido pelos jurisdicionados, não suficientemente documentado nas manifestações processuais, sendo que a paralisação da contagem do prazo ocorrerá no período compreendido entre a juntada dos elementos adicionais de defesa ou da peça contendo o fato novo e a análise dos referidos elementos ou da resposta da diligência, nos termos do art. 160, §2º, do Regimento Interno;' (grifo nosso) 
23. Raciocínio semelhante se aplica às hipóteses em que o exercício da pretensão de ressarcimento restar intencionalmente obstaculizado em virtude de conduta fraudulenta dos responsáveis, dissimuladora da irregularidade ensejadora do dano ao erário, com fins a lhes assegurar a impunidade e a retenção de eventuais vantagens ilícitas. Nesses casos, admitir o curso da prescrição desde a ocorrência da irregularidade lhes permitiria beneficiarem-se da própria conduta fraudulenta, da própria torpeza, de forma incompatível com a boa-fé objetiva.
24. Ainda que a lei seja omissa quanto a tal hipótese impeditiva da prescrição, ela decorre da própria lógica da prescrição e do ditame da boa-fé objetiva que, como princípio geral de direito, presta-se à colmatação de lacunas, nos termos do art. 4º da Lei de Introdução às Normas do Direito Brasileiro (LINDB) .
25. Orientações semelhantes são identificadas na jurisprudência do STJ:
 (¿) 5. Outro relevante e grave aspecto a ser destacado é a intenção deliberada de Hélio Viana Freitas em obstar a realização de sua citação, como atestado pelo meirinho, em 9.7.2009. Ao argumentar a existência de prescrição, quando se escondeu intencionalmente e só compareceu aos autos em virtude da realização de penhora on-line nas suas contas correntes, denota propósito de 'beneficiar-se com a própria torpeza'. Tal conduta não encontra amparo jurídico e não pode ser chancelada pelo Poder Judiciário. Precedentes: AgInt nos EDcl no AREsp 1.013.829/RJ, Rel. Min. Marco Aurélio Bellizze, Terceira Turma, DJe 14.8.2018; REsp 1.740.260/RS, Rel. Min. Ricardo Villas Bôas Cuevas, Terceira Turma, DJe 29.6.2018; AgRg no REsp 1.398.155/RN, Rel. Min. Benedito Gonçalves, Primeira Turma, DJe 28.9.2015; REsp 1.366.694/MG, Rel. Min. Mauro Campbell Marques, Segunda Turma, DJe 17.4.2013.
 (¿) 
 (REsp 1770249/RJ, Rel. Ministro HERMAN BENJAMIN, SEGUNDA TURMA, julgado em 8/11/2018, DJe 19/11/2018) (grifos nossos) 
ADMINISTRATIVO. CONTRATO. INADIMPLÊNCIA. ANTECIPAÇÃO DO VENCIMENTO. PRAZO DE PRESCRIÇÃO. MANUTENÇÃO DO TERMO INICIAL.
1. Trata-se de ação monitória referente ao contrato de abertura de crédito para financiamento estudantil em que a origem afastou a prescrição reconhecida pelo juízo de primeiro grau.
2. Esta Corte pacificou seu entendimento no sentido de que, mesmo diante do vencimento antecipado da dívida, subsiste inalterado o termo inicial do prazo de prescrição - no caso, o dia do vencimento da última parcela, 10.2.2008. Precedentes.
3. Note-se, ainda, que a ninguém é admitido valer-se da própria torpeza. Ora, entender em favor da antecipação do prazo em questão beneficiaria o próprio devedor que criou o óbice para o recebimento do crédito.
4. Recurso especial não provido.'
 (REsp 1247168/RS, Rel. Ministro MAURO CAMPBELL MARQUES, SEGUNDA TURMA, julgado em 17/5/2011, DJe 30/5/2011) (grifos nossos) 
26. A circunstância impeditiva da prescrição de que aqui se cogita guarda coerência, ainda, com a teoria da actio nata, em sua feição subjetiva, sob a qual não há se falar em inércia daquele a quem caberia exercer a ação sem que ele detenha condições de saber do próprio ato irregular. Segundo a teoria, é a partir da efetiva ciência da violação da ordem jurídica que exsurge a pretensão e, por corolário, a fluência do prazo para o seu regular exercício, haja vista que, repise-se, não se tem por razoável exigir do titular da pretensão o seu devido exercício antes mesmo de que tenha ciência sobre o fato irregular ou seus efeitos (no caso, o dano ao erário) . Nessa linha é o seguinte julgado do STJ:
'PROCESSUAL CIVIL E ADMINISTRATIVO. RECURSO ESPECIAL. APREENSÃO DE VEÍCULO REVERTIDA JUDICIALMENTE. DANOS EMERGENTES. PRESCRIÇÃO. TERMO INICIAL. PRINCÍPIO DA ACTIO NATA. (¿) 
1. O curso do prazo prescricional do direito de reclamar inicia-se somente quando o titular do direito subjetivo violado passa a conhecer o fato e a extensão de suas consequências, conforme o princípio da actio nata. (¿) .'
 (¿) 
 (REsp 1257387/RS, Rel. Ministra ELIANA CALMON, SEGUNDA TURMA, julgado em 5/9/2013, DJe 17/9/2013 - grifos nossos) 
27. Registre-se que a adoção da teoria da actio nata, em sua subjetiva acepção, é medida que, para além de juridicamente razoável - vez que permite ao instituto da praescriptio operar, de fato, como instrumental garantidor da ordem e segurança jurídicas, em vez de favorecer unicamente ao interesse privado do agente dissimulador - desvela-se imprescindível aos casos em que se apuram danos decorrentes de ilícitos de maior complexidade, que, pela própria natureza de que se revestem, não têm percepção prontamente evidenciadas no plano jurídico e, portanto, são impassíveis de ciência imediata pelos órgãos de controle externo da gestão pública.
28. Não estamos a olvidar que, ao se considerar como termo inicial da prescrição o momento em que o detentor da legítima pretensão obtém (ou poderia obter) a inequívoca ciência do ato irregular, poderá haver situações em que a gênese do interstício prescricional remanesça suspensa por prazo demasiadamente prolongado, o que poderia, fatalmente, culminar em indesejável prejuízo ao devido processo legal. Para situações tais, caberia ao Tribunal avaliar, como já o faz atual e rotineiramente, se o desproporcional prazo defluído desde a prática da irregularidade ensejadora de dano tem o condão de prejudicar o contraditório e a ampla defesa, a exemplo do que preconiza o espírito da norma disciplinada no inciso II do art. 6º da Instrução Normativa TCU 71/2012.
29. Ressalvamos, ainda, a hipótese em que, a despeito do decurso do prazo prescricional, verificam-se indicativos de ato doloso de improbidade administrativa tipificado na Lei 8.429/1992 como causa de dano ao erário, o que, em tese, revestiria a pretensão ressarcitória de imprescritibilidade. Ainda que não caiba ao TCU a capitulação formal da conduta sob tal categoria jurídica, não há impedimento a que o Tribunal prossiga no desempenho de sua atividade fiscalizatória, se assim justificarem a materialidade e a relevância do fato, valendo-se de sua expertise na apuração do dano de modo a, inclusive, subsidiar eventual atuação em juízo do Ministério Público comum ou da própria pessoa jurídica de direito público lesada - conforme legitimidade que lhes atribui o art. 17 da Lei 8.429/1992 -, com fins à persecução do ressarcimento ao erário.
30. Em vista dos parâmetros acima apontados, considerando que as irregularidades remontam aos anos de 2002 a 2006 e o ato que autorizou a citação do responsável ocorreu em 29/4/2020  (peça 85) , verifica-se a ocorrência da prescrição da pretensão de ressarcimento, na mesma linha que pontuou a unidade instrutora, na análise que fez em relação à prescrição da pretensão punitiva (peça 100, p. 9) .
***
31. Caso não venha a ser acolhida a contagem do prazo prescricional com fundamento na tese decenal anteriormente defendida, propomos, subsidiariamente, a aplicação, por analogia, da Lei 9.873/1999, a qual estabelece prazo quinquenal e regime específico de prescrição para o exercício de ação punitiva pela Administração Pública Federal direta e indireta e dá outras providências.
32. Ainda que o controle externo não se confunda com o exercício sancionatório do poder de polícia - de cuja prescrição a lei trata -, nada impede a adoção da referida norma, com fins à integração normativa - se considerada a existência de lacuna legislativa - por ser a que apresenta, no âmbito específico do regime jurídico de Direito Público, maior aderência às especificidades do controle externo, no que tange à sua face persecutória e ao seu caráter não judicial.
33. A adoção da Lei 9.873/1999 tem como vantagem a convergência com precedentes do STJ que tratam da matéria da prescrição no controle externo, a exemplo dos indicados a seguir:
'EMENTA: ADMINISTRATIVO. PREFEITO. PROCEDIMENTO ADMINISTRATIVO. TCU. RESSARCIMENTO AO ERÁRIO. AÇÃO ANULATÓRIA. PRESCRIÇÃO QUINQUENAL. PRECEDENTE DA SEGUNDA TURMA: RESP N. 1.480.350/RS. PRECEDENTE DA PRIMEIRA TURMA: RESP N. 1.129.206/PR.
I - Ação originária visando à anulação do procedimento administrativo instaurado no TCU contra o autor que, enquanto Prefeito do Município de Pedra/PE, teria superfaturado obras de construção de escolas municipais, culminando na condenação ao ressarcimento de parte da quantia recebida em virtude do Convênio n.5.328/96, e multa.
II - Prescrição quinquenal reconhecida, considerando que a vigência do referido Convênio data de 1997, e a Tomada de Contas foi instaurada pelo TCU somente em 2005.
III - Os autos não versam sobre ação de ressarcimento para o fim de se estabelecer sobre a imprescritibilidade nos termos constitucionais respectivos.
IV - 'Em virtude da lacuna legislativa, pois não há previsão legal de prazo para a atuação do Tribunal de Contas da União, deve ser-lhe aplicado o prazo quinquenal, por analogia aos arts. 1º do Decreto 20.910/32 e 1º da Lei 9.873/99' (REsp 1.480.350/RS, Rel. Ministro Benedito Gonçalves, primeira turma, julgado em 5/4/2016, DJe 12/4/2016) .
V - Precedente análogo da Primeira Turma, sob o enfoque da Lei n.9.874/99.
VI- Recurso especial improvido.'
 (REsp 1464480/PE, Rel. Ministro FRANCISCO FALCÃO, SEGUNDA TURMA, julgado em 13/6/2017, DJe 23/6/2017 - grifos nossos) 
'EMENTA: PROCESSUAL CIVIL E ADMINISTRATIVO. RECURSO ESPECIAL. TRIBUNAL DE CONTAS DA UNIÃO. PROCESSO DE TOMADA DE CONTAS ESPECIAL. VIOLAÇÃO A INSTRUÇÃO NORMATIVA. EXAME INCABÍVEL EM SEDE DE APELO ESPECIAL. ARTS. 31 E 57 DA LEI 8.443/92, 471 DO CPC, 884 DO CC, 26, VI, E 27, § 1º, DA LEI 9.784/99. AUSÊNCIA DE PREQUESTIONAMENTO. SÚMULA 211/STJ. TESE DE PRESCRIÇÃO ADMINISTRATIVA. AUSÊNCIA OU FALHA NA PRESTAÇÃO DE CONTAS. IMPUTAÇÃO DO DÉBITO E APLICAÇÃO DE SANÇÃO. NÃO CONFIGURAÇÃO DE HIPÓTESE DE IMPRESCRITIBILIDADE. LACUNA LEGISLATIVA. NECESSIDADE DE INTEGRAÇÃO POR ANALOGIA. APLICAÇÃO DO PRAZO QUINQUENAL. DECURSO. OCORRÊNCIA.
 (¿) 
7. Em virtude da lacuna legislativa, pois não há previsão legal de prazo para a atuação do Tribunal de Contas da União, deve ser-lhe aplicado o prazo quinquenal, por analogia aos arts. 1º do Decreto 20.910/32 e 1º da Lei 9.873/99. Em hipótese similar à presente, porquanto ausente prazo decadencial específico no que concerne ao exercício do poder de polícia pela Administração, antes do advento da Lei 9.873/99, a Primeira Seção desta Corte, no julgamento do REsp 1.105.442/RJ (Rel Min. Hamilton Carvalhido, Primeira Seção, DJe 22/2/2011) , sob o rito do art. 543-C do CPC, assentou ser ele de 5 anos, valendo-se da aplicação analógica do art. 1º do Decreto 20.910/32.
8. Recurso especial parcialmente conhecido e, nessa extensão, provido para julgar procedente o pedido inicial, desconstituindo a decisão do Tribunal de Contas da União no processo de tomada de contas especial do Convênio 5013/96, ressalvando-se a via judicial para o pleito de eventual ressarcimento.'
 (REsp 1480350/RS, Rel. Ministro BENEDITO GONÇALVES, PRIMEIRA TURMA, julgado em 5/4/2016, DJe 12/4/2016 - grifos nossos) 
34. Cabe destacar que a Corte Suprema, em decisões monocráticas de caráter liminar, também já indicou a aplicação da Lei 9.873/1999, para fins de contagem do prazo prescricional, aos processos de controle externo, a saber:
'EMENTA: DECISÃO MANDADO DE SEGURANÇA - TRIBUNAL DE CONTAS DA UNIÃO - TOMADA DE CONTAS ESPECIAL - PRESCRIÇÃO - LIMINAR DEFERIDA.
1. (¿) Coesa Engenharia Ltda. insurge-se contra a deliberação 1.110/2017, por meio da qual o Tribunal de Contas da União, no processo de tomada de contas especial Processo 016.851/2003-9, condenou-a, juntamente com prefeito e gestores do Departamento Nacional de Obras contra as Secas - DNOCS, ao pagamento de multa e ressarcimento de débito (¿) . Consoante narra, o alegado pagamento a maior teria ocorrido em 13 de outubro de 1992, havendo sido as contas dos gestores inicialmente julgadas regulares pelo Órgão de fiscalização. Relata a posterior reabertura desses processos, apreciados em conjunto com a tomada de contas especial impugnada, instaurada em 2003 e da qual foi inicialmente intimada para defender-se em 2006. (¿) Evocando precedentes, afirma a incidência da Lei 9.873/1999, a estabelecer prazo para exercício de ação punitiva pela Administração Pública federal. (¿) O Tribunal de Contas da União, em informações, aponta a inviabilidade de o Judiciário adentrar o mérito da decisão administrativa. (¿) Refere-se a trechos de pronunciamentos formalizados no processo impugnado, segundo os quais: no tocante à aplicação de multa, a Lei 8.443/1992, a reger a atividade do Tribunal, não prevê regra de prescrição e, mesmo se aplicado o prazo decenal versado no artigo 205 do Código Civil, a citação dos gestores teria interrompido a fluência; a pretensão de reparação civil do Estado é imprescritível. O processo está concluso para apreciação da medida acauteladora.
2. Surgem com relevância maior as causas de pedir atinentes ao devido processo legal e à segurança jurídica. O sobrepreço imputado pelo Órgão de controle teria ocorrido em 1992, sobrevindo apenas em 2006 a notificação da impetrante para responder ao processo administrativo que levou à determinação de ressarcimento ao erário e aplicação de multa (¿) . Decorridos treze anos entre o fato supostamente lesivo e a intimação do particular, o Estado não poderia mais buscar o ressarcimento ou a punição, seja na via administrativa, seja na judicial. (¿) O que ocorre, tradicionalmente, no Direito? O quinquênio a reger a prescrição (¿) . Verifico-o quanto à ação a ser ajuizada pela Fazenda, assim como por aquele prejudicado por ato do Estado - Decreto 20.910/1932. Mais ainda: esse é o lapso aplicável, por força da Lei 4.717/1965, à ação popular e à ação de improbidade, nos termos do artigo 23, inciso I, da Lei 8.429/1992. É observável, também, considerado o poder-dever de autotutela administrativa - artigo 54 da Lei 9.784/1999. Por fim, atentem para a integral incidência, quanto à atuação sancionatória do Tribunal de Contas da União, da Lei 9.873/1999, conforme decidido pela Primeira Turma no mandado de segurança 32.201, relator o ministro Luís Roberto Barroso. Em suma, descabe admitir que o Poder Público, na seara patrimonial, cruze os braços, permanecendo com poder exercitável a qualquer momento. A evocação da segurança jurídica, como garantia da cidadania diante de guinadas estatais, confere relevância à passagem do tempo. Por isso há, no cenário, a prescrição, a alcançar a pretensão, a ação, e a decadência, que apanha e fulmina o próprio direito. Nesse contexto, deve o Tribunal de Contas da União observar o lapso de cinco anos para proceder à notificação daquele que busca responsabilizar por dano ao erário.
3. Defiro a liminar, suspendendo, relativamente à impetrante, os efeitos da condenação imposta pelo Órgão impetrado por meio da deliberação 1.110/2017 (¿) .'
 (¿) 
 (Mandado de Segurança [MS] 35294, Relator: Min. MARCO AURÉLIO, julgado em 6/3/2018, publicado em PROCESSO ELETRÔNICO DJe-044 DIVULG 7/3/2018 PUBLIC 8/3/2018 - grifos nossos) 
35. Não se pode deixar de mencionar, também, que, na apreciação do RE 636.886, o Ministro Gilmar Mendes destacou que a 'prescritibilidade é a regra' e defendeu o emprego supletivo da Lei 9.873/1999, ante a ausência de lei específica, no âmbito dos processos de contas.
36. A contagem do prazo quinquenal da referida lei teria início, de acordo com o entendimento do Ministro Gilmar Mendes, por ocasião da apresentação da prestação de contas, quando fosse o caso, ou, em caso de omissão, 'apenas [¿] com o início da tomada de contas especial pelo controle interno ou externo'; a complementação da prestação de contas caracterizaria uma das causas interruptivas; e as providências da fase interna serviriam como período de suspensão da prescrição.
37. No seguinte excerto de seu voto, o Ministro Gilmar Mendes resumiu os principais aspectos de sua compreensão sobre o emprego do prazo quinquenal:
'Por oportuno, registro a incidência de prazos diferenciados a depender da fase fiscalizatória em que se encontre o fato que cause prejuízo ao erário.
Primeiro, há prazo decadencial (prescricional punitivo, nos termos da lei) quinquenal entre a data da prestação de contas e o início da fase preliminar de tomada de contas especial (citação ou notificação do interessado ou responsável pela prestação de contas na fase preliminar de tomada de contas pelos órgãos internos ou externos) , com a observância de causas de interrupção (retificação da prestação de contas pelo responsável) e de suspensão (enquanto durar a fiscalização preliminar realizada pelo controle interno do Ente Público, diante da inexistência de inércia estatal na averiguação do fato) . Pela obviedade, em se tratando de ato de fiscalização prévia (controle externo preventivo) , sequer existe a inércia estatal a justificar o início de qualquer decurso de tempo.
Secundariamente, uma vez iniciada a tomada de contas pelo órgão de controle interno ou externo, de forma preliminar, em decorrência de ser causa interruptiva legal, reinicia-se novo prazo decadencial (prescricional punitivo) até a decisão condenatória recorrível pelo Tribunal de Contas.
Terceiro, a contar da decisão final do Tribunal de Contas, inicia-se prazo prescricional (próprio) para ajuizamento da correspondente ação de execução.' (¿) 
38. Ainda em favor da aplicação da Lei 9.873/1999, não poderíamos deixar de mencionar as abalizadas contribuições do então Procurador-Geral do Ministério Público de Contas da União, Dr. Lucas Rocha Furtado, no TC Processo 001.753/2002-3, e da atual Procuradora-Geral, Dra Cristina Machado da Costa e Silva, no TC Processo 020.635/2004-9.
39. Ressalta-se a completude do regime prescricional edificado na Lei 9.873/1999, conforme ressaltado pela Procuradora-Geral do MP/TCU no mencionado parecer, dispondo a norma do marco inicial de contagem do prazo, na 'data da prática do ato [irregular]', e das respectivas causas interruptivas, enumeradas no seu artigo 2º:
'Art. 2o Interrompe-se a prescrição da ação punitiva:
I - pela notificação ou citação do indiciado ou acusado, inclusive por meio de edital;
II - por qualquer ato inequívoco, que importe apuração do fato;
III - pela decisão condenatória recorrível.
IV - por qualquer ato inequívoco que importe em manifestação expressa de tentativa de solução conciliatória no âmbito interno da administração pública federal.'
40. À exceção do inciso IV do art. 2º da Lei 9.873/1999, nota-se que as causas interruptivas indicadas nos incisos I a III constituem eventos sucessivos. Após efetuadas as apurações iniciais, com marco interruptivo demarcado por 'qualquer ato inequívoco, que importe apuração do fato' (inciso II) , e estando presentes as condições de procedibilidade, forçosamente deverá ser promovida 'a notificação ou citação do indiciado ou acusado' (inciso I) , visto constituir tal ato de comunicação pressuposto de oportunização do contraditório e, assim, condição de validade de eventual condenação, à luz do devido processo legal. Suceder-lhes-á, igualmente, 'a decisão condenatória recorrível' (inciso III) , se houver.
41. Assim, devem ser entendidas como causas sucessivas e não repetíveis de interrupção do prazo prescricional, à semelhança do que se observa no Direito Penal, onde, de igual modo, o legislador optou pelo estabelecimento de causas interruptivas sucessivas, a exemplo do recebimento da denúncia e da publicação da sentença ou acórdão condenatórios recorríveis (art. 117, incisos I e IV, do Código Penal) .
42. Na lição de Marcelo Madureira Prates, com a qual este membro do Ministério Público se alinha:
' (¿) no que toca aos atos que interrompem a prescrição administrativa, acreditamos que os atos interruptivos previstos no art. 2º [incisos I a III] da Lei 9.873/99 constituem sucessão cronológica de atos não-repetíveis nem substituíveis, o que implica que cada ato aí previsto somente possa ocorrer uma única vez e em momento determinado, já que, praticado o ato posterior, extingue-se a possibilidade de praticar o ato logicamente anterior. Essa visão coaduna-se com aquela e, mais ainda, dela decorre, de que o processo administrativo punitivo há de ser visto como uma sucessão cronológica de quatro fases fundamentais, quais sejam:
 (1) investigativa, destinada à apuração dos fatos suspeitos, é dizer, à coleta de elementos indiciários sobre a materialidade do fato e a autoria;
 (2) contraditória, a qual se inicia com a citação do suposto infrator, visando a lhe garantir contraditório e ampla defesa;
 (3) decisória, referente à decisão inicial recorrível; e
 (4) recursal, em que há a decisão final no plano administrativo.'
 (p. 905 - grifos nossos e do original) 
43. Transpondo-se os eventos previstos nos incisos I a IV do art. 2º da Lei 9.873/1999 para o contexto do processo de contas, pode ser feito o seguinte cotejo:
	CAUSA INTERRUPTIVA PREVISTA NO ART. 2º DA LEI 9.873/1999
	PROVIDÊNCIA E CORRESPONDENTE MOMENTO DE CARACTERIZAÇÃO
	INSTÂNCIA RESPONSÁVEL
 (sem possibilidade de repetição do 'ato inequívoco' que já tenha sido praticado por outra instância) 

	II - por qualquer ato inequívoco, que importe apuração do fato;
	Data do ato administrativo praticado na fase investigativa ou do documento (relatório de fiscalização etc.) que caracterize o 'ato inequívoco', com a 'reunião de elementos mínimos de convicção para a caracterização de um ilícito (materialidade do fato e autoria) ', acompanhado da determinação de providências para averiguar a ocorrência do dano e a identificação dos responsáveis.
	- Órgão ou entidade responsável pelo repasse dos recursos
- Controle Interno
- TCU
- Outras instâncias de controle (autoridades policiais, Ministério Público, entre outras) 

	IV - por qualquer ato inequívoco que importe em manifestação expressa de tentativa de solução conciliatória no âmbito interno da administração pública federal.
	Primeira possibilidade: data em que o responsável manifesta sua intenção, na fase interna da TCE, de 'recolher o valor principal integral atualizado monetariamente, sem a incidência de juros moratórios, nos termos do art. 12, § 2º, da Lei 8.443, de 16 de julho de 1992' (caput do art. 13-A da Instrução Normativa TCU 71/2012) ou a data em que o responsável providencia tal recolhimento e, em seguida, apenas comunica tal providência à Administração (sujeito à complementação de valores) .
	- Órgão ou entidade responsável pelo repasse dos recursos

		Segunda possibilidade (desde que não implementada a primeira) : data em que o responsável manifesta, na fase externa da TCE, sua intenção de recolher o débito, ou recolhe o montante que entende devido e, em seguida, comunica tal providência ao TCU (sujeito à complementação de valores) .
	- TCU

	I - pela notificação ou citação do indiciado ou acusado, inclusive por meio de edital;
	Data da ciência da citação pelos responsáveis ou de publicação do edital no DOU.
	- TCU

	III - pela decisão condenatória recorrível.
	Data da prolação do acórdão condenatório (sujeito a recurso) .
	- TCU

44. Quanto à hipótese do inciso I do art. 2º da Lei 9.873/1999, defendemos a sua caracterização, no âmbito do controle externo, apenas quando o responsável toma ciência da citação efetuada pelo TCU (ou quando é publicado o edital de citação no DOU) . Não se deve considerar, para tanto, as eventuais notificações anteriores encaminhadas ao responsável, mesmo que tenha havido sua respectiva ciência, por não constituírem atos essenciais e suficientes de comunicação.
45. Conforme assentado na jurisprudência do TCU, somente a citação realizada pelo Tribunal cumpre o efetivo papel de abertura do contraditório e da ampla defesa, de modo que somente sua falha ou ausência têm o condão de invalidar eventual juízo condenatório:
'A ausência de notificação do responsável na fase interna do processo de tomada de contas especial não implica vício, porquanto a fase interna constitui procedimento inquisitório de coleta de provas, assemelhado ao inquérito policial, e a fase externa, que se inicia com a autuação do processo no TCU, é que garante o direito à ampla defesa e ao contraditório.'
 (Acórdão 653/2017-TCU-Segunda Câmara - Relator: Ministro Augusto Nardes) 
'Não há obrigatoriedade de oferecimento de contraditório na fase interna de tomada de contas especial, razão por que a ausência de notificação de responsável nessa fase não prejudica o andamento do processo no TCU. O direito à ampla defesa e ao contraditório deve ser garantido na fase externa.'
 (Acórdão 1514/2007-TCU-Segunda Câmara - Relator: Ministro Ubiratan Aguiar) 
46. A despeito da impertinência da única causa suspensiva expressamente prevista na Lei 9.873/1999 (art. 3º, inciso I) com as pretensões ressarcitória e sancionatória do controle externo, a opção pela aplicação do referido marco legislativo não impede que sejam admitidas outras hipóteses suspensivas, ou mesmo impeditivas, pelas razões já expostas anteriormente neste parecer.
***
47. Por fim, consignamos que os dois caminhos aqui apresentados bem se prestam aos mesmos desideratos, quais sejam, evitar a perpetuação de situações individuais de incertezas jurídicas e, indiretamente, garantir um contraditório minimamente tempestivo, essencial à ampla defesa, em termos substantivos - já que essa acaba, de algum modo, fragilizada diante de longo lapso temporal entre o seu exercício e os fatos de que trata -, sem significar obstáculo leonino à relevantíssima busca pelo ressarcimento do erário, dada a complexidade burocrática que envolve. Estão em linha, ainda, com a tese prevalecente no STF, da prescritibilidade da pretensão de ressarcimento ao erário como regra.
48. Nesse sentido, servem de desfecho à presente discussão as ponderações do Ministro Benjamin Zymler, apresentadas na parte inicial do voto que fundamentou o Acórdão 1314/2013-TCU-Plenário:
'13. De ini¿cio, anoto que nenhuma das posic¿o¿es defendidas - prescric¿a¿o quinquenal por analogia a diversas normas de Direito Pu¿blico e prescric¿a¿o decenal com base no Co¿digo Civil - refoge aos padro¿es da razoabilidade. A questa¿o e¿ controversa, mormente pela falta de disposic¿a¿o legal especi¿fica a regular o instituto da prescric¿a¿o nos processos de controle externo.' (grifo nosso) 
49. Em vista da especial relevância da matéria atinente à prescrição da pretensão ressarcitória, com repercussão sobre um número bastante significativo de processos, urge definição plenária da Corte de Contas, considerando o disposto no art. 16, inciso V, do Regimento Interno/TCU, a respeito não só da incorporação da tese da prescrição da pretensão de ressarcimento ao erário, mas, também, no que tange ao regime a que se submete a prescrição no controle externo, observados os parâmetros legislativos existentes.
50. Não obstante a urgência para definição do tema, este membro do Ministério Público de Contas da União considera prudente que o TCU, em virtude da pendência de apreciação dos embargos de declaração opostos pela AGU contra o julgamento proferido pelo STF no RE 636.886 - no qual houve, inclusive, pedido de modulação de efeitos -, aguarde a definição da Corte Suprema sobre a questão da pretensão de ressarcimento ao erário.
51. Mesmo sem a garantia de que a futura decisão nos aclaratórios abrangerá a prescrição na fase de conhecimento (no processo de controle externo, in casu) , por extrapolar os limites do caso concreto objeto do RE 636.886 (atinente à fase de execução de título executivo extrajudicial oriundo de decisão de Tribunal de Contas) , a sugestão adiante consignada é a de que o julgamento da presente TCE seja sobrestado até que o STF aprecie os mencionados embargos de declaração. Evita-se, assim, que decisões do Tribunal venham a ser impugnadas perante o Poder Judiciário posteriormente, movimentando desnecessariamente a máquina pública.
52. E, uma vez proferida a decisão do STF, e conhecidos seus termos, este membro do Ministério Público de Contas da União sugere - ressalvada a possibilidade de uma definição jurisprudencial anterior - seja a matéria atinente à prescrição da pretensão ressarcitória submetida à apreciação do Plenário da Corte de Contas, com vistas a que se fixe entendimento sobre a questão de direito, a teor do art. 16, inciso V, do Regimento Interno/TCU, retomando-se, logo em seguida, o julgamento destas contas especiais.
***
53. Diante do exposto, este representante do Ministério Público de Contas da União, em discordância parcial com a proposta formulada pela unidade técnica (peças 100-102) , manifesta-se pela adoção das seguintes providências:
i. considerar revel o responsável Glênio Mauricio Pereira Carvalho (XXX.688.164-XX) , para todos os efeitos, dando-se prosseguimento ao processo, com fulcro no art. 12, § 3º, da Lei8.443/1992;
ii. excluir os Srs. Edivaldo Paulo da Silva, Erinaldo Gomes Quintino, Jose Messias Ferreira, Juvenal Jose Ramos, Maria de Fatima Negreiros, Maria de Fatima Rodrigues da Fonte e Manoel Bezerra de Albuquerque dos registros eletrônicos deste processo juntos aos sistemas informatizados do TCU;
iii. sobrestar o julgamento desta TCE, nos termos do art. 47 da Resolução TCU 259/2014, diante da pendência da apreciação, pelo Supremo Tribunal Federal (STF) , dos embargos de declaração opostos pela Advocacia-Geral da União (AGU) contra a decisão proferida em 17/4/2020 no julgamento do Recurso Extraordinário (RE) 636.886; e
iv. uma vez proferida a decisão do STF, e conhecidos seus termos, encaminhar este processo ao Plenário, com vistas a que se fixe entendimento sobre a questão de direito relacionada à prescrição da pretensão de ressarcimento ao erário - se já não houver feito -, com fundamento no art. 16, inciso V, do Regimento Interno/TCU, retomando-se, em seguida, o julgamento desta TCE.
54. Caso o relator não acolha a proposta supra, este membro do Parquet sugere, no mérito, julgar irregulares as contas de Glênio Mauricio Pereira Carvalho, porém, deixando de condená-lo à reparação do dano e ao pagamento de multa, eis que ocorrida, in casu, a prescrição das pretensões indenizatória e punitiva."
É o relatório.

não há.

Procurador Rodrigo Medeiros de Lima.

TOMADA DE CONTAS ESPECIAL. INSTITUTO NACIONAL DO SEGURO SOCIAL. GERÊNCIA EXECUTIVA EM RECIFE-PE. CONCESSÃO IRREGULAR DE BENEFÍCIOS PREVIDENCIÁRIOS. IRREGULARIDADES COMETIDAS POR EX-SERVIDOR. CITAÇÃO. REVELIA. IRREGULARIDADE DAS CONTAS. DÉBITO. PRESCRIÇÃO DA MULTA.

TOMADA DE CONTAS ESPECIAL (TCE)

Secretaria de Controle Externo de Tomada de Contas Especial (SecexTCE).

Trata-se de tomada de contas especial (TCE) instaurada pelo Instituto Nacional do Seguro Social (INSS) em desfavor de Glênio Mauricio Pereira Carvalho, ex-servidor de seu quadro, em razão da habilitação e/ou concessão irregular de benefícios previdenciários em decorrência de atos praticados na Agência da Previdência Social Paulista - Gerência Executiva em Recife/PE do INSS (GEXREC) .
Conforme consignado à instrução transcrita no relatório precedente, o fundamento para a instauração da TCE foi a seguinte irregularidade:
"Habilitação e concessão de benefícios previdenciários mediante inclusão de tempo de contribuição fictícias e majoração de vínculos. As inserções nos Sistemas Corporativos do INSS de conversão de tempo de serviço, inclusão e majoração de vínculos, foram feitas de forma inteiramente irregular sem qualquer registro ou documento material para respaldá-lo."
Na fase interna da TCE, o órgão concedente concluiu que o prejuízo importa no valor original de R$ 621.830,68, imputando-se a responsabilidade, de um lado, a Glênio Mauricio Pereira Carvalho, na condição de servidor do INSS e responsável pela concessão de benefícios previdenciários; e de outro, na condição de beneficiários, a Edivaldo Paulo da Silva, Erinaldo Gomes Quintino, José Messias Ferreira, Juvenal José Ramos, Maria de Fátima Negreiros, Maria de Fátima Rodrigues da Fonte (falecida) e Manoel Bezerra de Albuquerque. O Controle Interno anuiu a esse posicionamento.
No âmbito do TCU, após a promoção de diligência junto ao INSS, a entidade apresentou documentos que sanearam os autos em relação aos beneficiários. Nesse sentido, de acordo com os pareceres emitidos nos autos e jurisprudência pacífica desta Casa em casos dessa natureza, entendo, que se deve excluir da relação processual aqueles inicialmente arrolados na condição de beneficiários.
Quanto a Glênio Mauricio Pereira Carvalho, tem-se que o responsável foi regularmente citado, entretanto, o prazo regimental transcorreu sem que fossem apresentadas alegações de defesa ou efetuado o recolhimento do débito. Dessa forma, deve ser considerado revel, dando-se prosseguimento ao processo, conforme estabelece o art. 12, § 3º, da Lei 8.443/1992.
Considerando que as informações presentes nos autos não permitem constatar a regular aplicação dos recursos repassados, e que, mesmo tendo sido dada oportunidade de defesa ao responsável, tanto perante o órgão concedente quanto no âmbito desta Corte de Contas, ele não se desincumbiu desse ônus, não há o que se aproveitar em seu favor.
Diante da não apresentação de defesa e da ausência de indícios de que o responsável tenha agido de maneira diligente ou adotado quaisquer medidas para resguardar o erário, reputo não ser possível reconhecer sua boa-fé, o que autoriza o imediato julgamento definitivo de mérito de suas contas, nos termos do art. 202, § 6º, do Regimento Interno do TCU.
***
Até aqui, os pareceres encaminhados pela secretaria responsável pela análise do processo e pelo Parquet de contas concordam com a questão da exclusão processual dos beneficiários, com a regular citação do responsável Glênio Mauricio Pereira Carvalho e sua revelia, não havendo o que se aproveitar em seu favor, com o julgamento de suas contas como irregulares.
Além disso, concordam no sentido de que, conforme entendimento estabelecido no Acórdão 1441/2016-TCU-Plenário, ocorreu a prescrição da pretensão punitiva do TCU.
Divergem os encaminhamentos, todavia, quanto à questão da prescrição do débito.
No que tange ao tema, sabe-se que, há tempos, este Tribunal, baseado em precedentes do STF e na interpretação do art. 37, § 5º, da Constituição Federal de 1988, tem adotado o entendimento, consolidado na súmula 282, de que "as ações de ressarcimento movidas pelo Estado contra os agentes causadores de danos ao erário são imprescritíveis".
Ocorre que, recentemente, o Supremo Tribunal Federal (STF) , ao julgar o Recurso Extraordinário 636.886/AL, fixou, com repercussão geral, o seguinte enunciado para o Tema 899: "É prescritível a pretensão de ressarcimento ao erário fundada em decisão de Tribunal de Contas". 
Entendo que esse recente julgado do STF deverá ensejar a revisão da jurisprudência deste Tribunal.
No entanto, reconheço que, nos moldes em que foi fixada a tese da Suprema Corte, existem muitas dúvidas e lacunas a serem sanadas, que tornam extremamente difícil a sua imediata aplicação, de forma genérica e abrangente, aos processos que tramitam neste Tribunal. Dada a ausência de lei específica, não há prazo prescricional estabelecido - em lei ou mesmo pela Suprema Corte - para a atuação do TCU no que diz respeito à apuração de dano ao erário, bem como sobre a forma em que se daria o início da contagem e as interrupções desse prazo.
Ademais, embora o verbete já tenha sido publicado, a decisão ainda é passível de modificação mediante Embargos de Declaração, possibilitando o esclarecimento dessas questões ou mesmo a modulação de efeitos, com impacto nos processos em curso.
Até que sobrevenham todos esses esclarecimentos e definições, embora desejável, não é possível a imediata aplicação, com a devida segurança, da tese fixada pelo STF no âmbito do TCU. Por outro lado, não se pode deixar de dar encaminhamento aos incontáveis processos que tangenciam essa discussão neste Tribunal.  
Dessa forma, tenho me curvado à compreensão dos meus pares pela manutenção, por ora, do entendimento que há anos vem sendo adotado pelo TCU e pelo próprio STF, no sentido de considerar imprescritíveis as ações de ressarcimento ao erário.
Não se trata, cabe registrar, de desrespeito ou ignorância ao entendimento firmado pela Suprema Corte, tampouco de se fixar qualquer jurisprudência sobre a sua abrangência neste momento. Apenas entendo que, considerando a indefinição e a possiblidade de modulação da decisão, não seria produtivo, e causaria enorme incerteza, se este Tribunal revisse sua atuação e logo depois a alterasse novamente.
***
Nesse sentido, anuo ao encaminhando proposto pela unidade instrutora, razão pela qual incorporo seus fundamentos apresentados às minhas razões de decidir.
Nesse cenário, exsurge o dever de julgar irregulares as contas de Glênio Mauricio Pereira Carvalho, imputando-lhe débito e deixando de aplicar-lhe multa, com amparo nos arts. 19 e 57 da Lei Orgânica do TCU.
Ante o exposto, voto por que o Tribunal adote o Acórdão que ora submeto à deliberação deste Colegiado.
TCU, Sala das Sessões Ministro Luciano Brandão Alves de Souza, em 17 de novembro de 2020.
Ministro BRUNO DANTAS 
Relator